【裁判字號】    89,訴,1049
【裁判日期】    891018
【裁判案由】    稅捐稽徵法等
【裁判全文】
臺灣板橋地方法院刑事判決                        八十九年度訴字第一四九號
    公  訴  人  臺灣板橋地方法院檢察署檢察官
    被      告  甲○○
右列被告因違反稅捐稽徵法等案件，經檢察官提起公訴（八十八年度偵緝字第八八七
號），本院判決如左：
    主  文
甲○○公司負責人為納稅義務人，以不正當方法逃漏稅捐，處有期徒刑肆月；又商業
負責人，以明知為不實之事項，而填製會計憑證，處有期徒刑參月；應執行有期徒刑
伍月。
    事  實
一、甲○○係址設臺北縣板橋市○○○路○段三十八巷五號力民工程有限公司（下稱
    力民公司）之實際負責人，亦為商業會計法第四條所定之商業負責人，明知力民
    公司於八十二年九月至十二月間，並未僱用王張明，亦未對王張明支付任何薪資
    ，竟基於為納稅義務人即力民公司以不正當方法逃漏稅捐及以不實事項填製會計
    憑證之犯意，於該年度終了時，在上址將王張明之資料交付予不知情之會計人員
    ，以王張明於八十二年度（即自八十二年九月至八十二年十二月）向力民公司支
    領薪資總額新臺幣（下同）三十萬元之不實事項，登載於其業務上作成之力民公
    司員工王張明八十二年度之各類所得扣繳暨免扣繳憑單之商業會計憑證內，並於
    八十三年間，將上開填製不實之商業會計憑證交付予不知情之會計人員，據以製
    作力民公司之八十二年度營利事業所得稅結算申報書，而將該不實之薪資支出金
    額列為力民公司之成本，使力民公司之營業成本虛增三十萬元，而登載於其業務
    上作成之力民公司八十二年度營利事業所得稅結算申報書，行使向財政部臺灣省
    北區國稅局臺北縣分局申報力民公司八十二年度營利事業所得稅，而以上開不正
    當之方法逃漏力民公司之營利事業所得稅七萬五千元，足以生損害於王張明及稅
    捐稽徵機關對於稅捐稽徵之正確性。
二、案經法務部調查局北部地區機動工作組向臺灣嘉義地方法院檢察署告發，由臺灣
    嘉義地方法院檢察署呈請臺灣高等法院核准移轉臺灣板橋地方法院檢察署檢察官
    偵查起訴。
    理  由
一、訊據被告甲○○對於在前揭時地任職力民公司實際負責人，且該公司有製作王張
    明薪資所得暨免扣繳憑單，並據以申報稅捐等事實不諱，惟矢口否認有前揭之犯
    行，辯稱：王張明之資料是一位姓王綽號「阿牛」的工頭拿給伊的，伊不知情，
    王張明之工資表因公司發生水災，所以不見了云云，經查：被告為力民公司實際
    負責人，除據被告自承不諱外，並據證人即力民公司之登記負責人江振雄於偵查
    中證稱：伊只是力民公司之名義負責人，實際負責人是伊父親甲○○等語屬實（
    見臺灣板橋地方法院八十五年度偵字第八九一一號偵查卷中八十六年四月二十九
    日偵訊筆錄），而王張明於八十二年間同時遭包括力民公司在內之一百七十九家
    公司、工程行虛報八十二年度薪資所得共三千三百餘萬元之情，亦有王張明八十
    二年度財政部臺灣省南區國稅局綜合所得稅核定通知書附於偵查卷可稽（見臺灣
    嘉義地方法院檢察署八十五年度偵字第一九四六號卷第七頁至第二十八頁），又
    王張明遭力民公司製作八十二年度薪資所得暨免扣繳憑單，據以申報稅捐，逃漏
    營事業所得稅七萬五千元部分，並有財政部臺灣省北區國稅局八十九年七月十四
    日北區國稅三第八九一０一二二九號函、王張明之八十二年度財政部臺灣省北區
    國稅局各類所得扣繳暨免扣繳憑單影本、財政部臺灣省北區國稅局臺北縣分局八
    十九年九月一日北區國稅北縣資第八九一一０七一八號函附之力民公司八十二年
    度營利事業所得稅結算申報書、營利事業所得稅結算申報核定通知書、損益及稅
    額計算表、八十二年度營利事業投資人明細及分配盈餘表、資產負債表等影本在
    卷可稽，且衡諸常情公司申報營利事業所得稅時，有關人事薪資之支領，須造薪
    資具領清冊，據以為申報時之依據，而相關工程之施作若係由工頭代公司尋找工
    人施作，則於請領薪資時，工頭必須出具切結書表示所提工人資料之真實性並據
    為代工人請領工資之依據，被告既身為力民公司之實際負責人，本負有審查該公
    司營業成本之支出確否屬實之義務，被告雖辯稱王張明資料係由一位王姓工頭所
    提供云云，然該王姓工頭究係何人，又係如何提供資料，則均未見被告提出相關
    資料甚或切結書以供本院調查，徒以空言辯解，自不足採，被告應已知悉王張明
    非其公司員工而有故意申報不實逃漏稅捐之行為甚明。是被告前揭所辯，無非係
    畏罪卸責之詞，無可採信，本件事證明確，被告犯行堪以認定，應予依法論科。
二、按營利事業填報扣繳憑單，係附隨其業務而製作，為業務上所掌之文書（最高法
    院七十年九月二十一日第九次刑事庭會議決議參照）；又扣繳憑單係商業本身有
    權自行製存，用以證明支薪及代扣或免扣所得稅事項之經過而為造具記帳憑證所
    根據之憑證，核屬商業會計法所定之內部原始商業會計憑證（經濟部經八六商字
    第八六二一○八○五號函釋參照）。又納稅義務人，應於每年二月二十日起至三
    月底止，填具結算申報書向該管稽徵機關申報其上一年度內營利事業收入，所得
    稅法第七十一條第一項定有明文，是營利事業所得稅結算申報書，亦屬附隨於公
    司負責人業務而製作，而為其業務上所掌之文書。被告為力民公司實際負責人，
    且為商業會計法所稱之商業負責人，負責填製力民公司扣繳憑單之業務，亦屬從
    事業務之人，其以明知為不實之事項，虛列王張明之薪資填製具會計憑證性質之
    扣繳憑單，而為業務登載不實之行為，並據以製作不實營業成本之營利事業所得
    稅結算申報書，向稅捐稽機關申報營業所得稅逃漏稅捐，足以生損害於王張明及
    稅捐稽徵之正確性，核其所為，係犯修正前商業會計法第六十六條第一款之以明
    知為不實之事項而填製會計憑證罪、刑法第二百十六條、第二百十五條之行使業
    務上登載不實文書罪及稅捐稽徵法第四十七條第一款、第四十一條之公司負責人
    以不正當方法逃漏稅捐罪。又被告業務上登載不實文書之低度行為，為行使業務
    上登載不實文書之高度行為所吸收，不另論罪。又被告違反修正前商業會計法第
    六十六條第一款之以明知為不實之事項而填製會計憑證罪雖亦與業務上登載不實
    文書罪及其行使罪之犯罪構成要件該當（最高法院七十年度第九次刑事庭會議決
    議參考），惟查，修正前商業會計法第六十六條第一款既以明知為不實之事項，
    而填製會計憑證或記入帳冊為其犯罪之構成要件，則該罪原即含有業務上登載不
    實之本質，被告利用王張明身分資料，而在其業務上製作之王張明各類所得扣繳
    暨免扣繳憑單之會計原始憑證上為不實之登載，已符合修正前商業會計法第六十
    六條第一款之規定要件，即不應再論以刑法第二百十六條、第二百十五條之行使
    業務上登載不實之文書罪（最高法院八十五年度台上字第三一四五號、八十六年
    度台上字第三四六三號判決意旨參照）。又被告行為後，商業會計法已於八十四
    年五月十九日修正公布，並於同年月二十一日生效，修正前該法第六十六條第一
    款之罪，已改列為第七十一條第一款，而其法定刑亦有變更，由「五年以下有期
    徒刑、拘役或一萬元以下罰金」，提高為「五年以下有期徒刑、拘役或科或併科
    新台幣十五萬元以下罰金」，比較新舊法之法定本刑，以舊法為輕，依刑法第二
    條第一項但書規定，就此部分自應適用最有利於被告之修正前商業會計法第六十
    六條第一款規定。又被告所犯前揭違反修正前商業會計法第六十六條第一款之明
    知為不實之事項而填製會計憑證罪及刑法第二百十六條、第二百十五條之行使業
    務上登載不實文書罪間，有方法結果之牽連關係，依刑法第五十五條規定，應從
    較重之修正前商業會計法第六十六條第一款處斷。此外，稅捐稽徵法第四十七條
    規定本法關於納稅義務人，扣繳義務人及代徵人應處徒刑之規定，於該條第一款
    至第四款所列公司負責人等人適用之，亦即該條第一款至第四款所列之人應受處
    罰，係自同法第四十一條轉嫁而來，並非因身分成立之罪。換言之稅捐稽徵法第
    四十七條第一款之規定，係將稅捐稽徵法第四十一條處罰之規定，基於刑事政策
    之考慮，於其應處徒刑之範圍內，轉嫁於公司法規定之負責人，乃屬代罰性質，
    自與被告本身為犯罪主體所犯其他罪名（如刑法第二百十六條、第二百十五條、
    商業會計法第七十一條第一款等罪）間，不具牽連犯關係（最高法院八十八年度
    台非字第一四九號判決可資參照），是被告甲○○所犯修正前商業會計法第六十
    六條第一款之罪與稅捐稽徵法第四十七條第一款、第四十一條之罪間，犯意各別
    ，罪名互異，應予分論併罰。公訴人漏未論及扣繳憑單係屬原始憑證，且所犯法
    條未引用修正前商業會計法第六十六條第一項，而認告所涉違反稅捐稽徵法之行
    為，係犯刑法第二百十六條、第二百十五條之罪，復認被告所涉違反稅捐稽徵法
    之犯行與所犯之行使業務登載不實文書罪間具有牽連關係，均有未洽，惟就所涉
    填寫扣繳憑單行為之基本事實仍屬同一，本院自應予以審理，並變更其起訴法條
    。被告前揭所為均係利用不知情之會計人員為之，利用不知情之他人為工具而實
    施犯罪行為，為間接正犯（最高法院七八年度台上字第四三一號判決參照）。爰
    審酌被告甲○○虛報他人薪資所得逃漏稅捐，影響國家稅收之正確性，並生損害
    於他人，暨其犯罪動機、目的、手段、及犯罪後態度等一切情狀，分別量處如主
    文所示之刑，並定其應執行之刑。
據上論斷，應依刑事訴訟法第二百九十九條第一項前段、第三百條，稅捐稽徵法第四
十一條、第四十七條第一款，修正前商業會計法第六十六條第一款，刑法第十一條前
段、第二條第一項但書、第二百十六條、第二百十五條、第五十五條、第五十一條第
五款，罰金罰鍰提高標準條例第一條前段，判決如主文。
本案經檢察官張云綺到庭執行職務。
中      華      民      國    八十九    年      十      月     十八     日
                              臺灣板橋地方法院刑事第六庭
                                  法  官    葉  靜  芳
右正本證明與原本無異。
如不服本判決，應於判決送達後十日內向本院提出上訴狀 。
                                  書記官    黃  大  千
中      華      民      國      八十九      年    十    月    二十四    日
稅捐稽徵法第四十一條、第四十七條第一款，修正前商業會計法第六十六條第一款
稅捐稽徵法第四十一條
納稅義務人以詐術或其他不正當方法逃漏稅捐者，處五年以下有期徒刑、拘役或科或
併科新臺幣六萬元以下罰金。
稅捐稽徵法第四十七條
本法關於納稅義務人、扣繳義務人及代繳人應處徒刑之規定，於左列之人適用之：
一、公司法規定之公司負責人。
二、民法或其他法律規定對外代表法人之董事或理事。
三、商業登記法規定之商業負責人。
四、其他非法人團體之代表人或管理人。
商業會計法第六十六條
商業負責人，主辦及經辦會計人員，有左列各款情事之一者，處五年以下有期徒刑拘
役或一萬元以下罰金：
一、以明知為不實之事項而填製會計憑證或記入帳冊者。
二、故意使應保存之會計憑證、帳簿報表滅失毀損者。
三、意圖不法之利益，而變造會計憑證、帳簿報表內容或撕毀其頁數者。


司法院資訊處製作；財團法人民間司法改革基金會備份。
